臺北高等行政法院判決
                                      100年度訴字第983號
                                   100年10月13日辯論終結
原      告　徐新清
被      告　國防部陸軍司令部
代　表　人　李翔宙（司令）住同上
訴訟代理人　邵智君
          　張國書
          　蘇曉虹
上列當事人間退伍事件，原告不服國防部中華民國100年4月25
日100年決字第032號訴願決定，提起行政訴訟，本院判決如下：
    主  文
原告之訴駁回。
訴訟費用由原告負擔。
　　事實及理由
一、事實概要：
    原告原係陸軍上校組長，因酒駕肇事，經陸軍第八軍團指揮
    部(下稱第八軍團)以民國（下同）98年11月13日陸八軍人字
    第0980011019號令核予兩大過懲罰，嗣因懲罰人事評審會委
    員異動，未依規定簽請權責長官同意，爰以99年6月22日陸
    八軍人字第0990006109號令予以註銷，復以99年8月6日陸八
    軍人字第0990007912號令（下稱99年8月6日令）核予兩大過
    懲罰，並於99年9 月17日召開不適服現役人事評審會（下稱
    人評會），決議原告不適服現役，並以99年10月5 日陸八軍
    人字第0990009961號令（下稱99年10月5 日令）將考評結果
    通知原告，經原告申請再審議，第八軍團復於99年10月29日
    召開再審議人評會仍決議原告不適服現役，並呈報被告以
    100 年1 月6 日國陸人勤字第1000000423號令（下稱原處分
    ）核定原告不適服現役退伍，自100 年2 月1 日零時生效。
    原告不服前開99年8 月6 日令、99年10月5 日令及原處分，
    提起訴願，經訴願決定部分不受理、部分駁回。原告仍不服
    ，遂提起本件行政訴訟。
二、本件原告主張：
  (一)第八軍團99年9月17日陸八軍監字第0990009458號令就原告
    所指摘99年8月6日令欠缺處分理由及法令依據之瑕疵，雖解
    釋係依被告97年7月29日令頒之國軍軍風紀維護實施規定-酒
    後駕車懲處規定第21204條第1款及同條款第3項之規定，將
    原告酒後駕車之行為視為陸海空軍懲罰法第8條第25款「其
    他有敗壞軍紀之行為者」，並以原告有肇事為由，記大過兩
    次。惟國軍軍風紀維護實施規定乃未經法律授權之行政規則
    ，且依該實施規定對原告一次記大過兩次並隨即檢討不適服
    現役，業已影響原告依法服公職之之權利，乃屬干涉處分，
    當有法律或經法律明確授權之法規命令為依據，但第八軍團
    逕以前揭無法律授權之國軍軍風紀維護實施規定為核定對原
    告懲罰之依據，實難謂無違法律保留原則。況縱原告有酒後
    駕車之過犯行為，依陸海空軍懲罰法第9條第1項規定，仍應
    視情節輕重，並依同法施行細則第2條及第3條規定具體審酌
    後，方能確定對原告懲罰之種類。
  (二)原告雖有酒後駕車肇事，但原告酒測值僅為每公升0.44毫克
    ，並未逾越每公升0.55毫克之限度，又雖有與民人林智文發
    生擦撞，但此係因原告洽公後急於返回營區處理公務，疏未
    保持安全距離，恰巧林智文又於前方緊急剎車所致，林智文
    僅有車損並無受傷，雙方並已達成和解賠償協議，實質上並
    未引起紛爭影響軍譽，是原告之酒後駕車肇事情節實屬輕微
    ，但第八軍團對此並未審酌，其所召開之人評會各委員亦僅
    是空泛的討論原告酒駕是事實，就應依規定記大過兩次，完
    全未就原告之酒駕情節輕重以及陸海空軍懲罰法施行細則第
    2 條所定決定懲罰種類應審酌之各項因素進行評議討論，所
    召開之人評會根本徒具形式，顯見99年8 月6 日令核定原告
    記大過兩次及其99年9 月17日陸八軍監字第0990009458號令
    對原告所為申訴處理，明確違反陸海空軍懲罰法第9 條第1
    項及同法施行細則第2 條、第3 條之規定，實屬違法不當。
    而原處分核定原告以不適服現役退伍，係以原告因酒後駕車
    遭受99年8 月6 日令核定記大過兩次，並應檢討不適服現役
    為前提基礎，然99年8 月6 日令既有嚴重違誤瑕疵，則原處
    分核定原告以不適服現役退伍，自亦屬不當，應予撤銷無疑
    。
  (三)第八軍團就其以原告有酒後駕車肇事而對原告發動一次記兩
    大過之行政懲處程序，其竟係以自網路查調原告有受臺灣高
    雄地方法院檢察署（下稱高雄地檢署）為緩起訴處分之紀錄
    而發起程序，並非依一般正常調查程序向高雄地檢署函調相
    關資料，是否符合正當法律程序，難謂無疑；另第八軍團對
    原告先前業已同一酒後駕車肇事為由，作成98年11月13日陸
    八軍人字第0980011019號懲處人令對原告處以一次記兩大過
    ，復以99年6月22日陸八軍人字第0990006109號令註銷對原
    告之懲罰，則第八軍團理當受其先前對原告已註銷懲罰之行
    政處分之拘束，是其再以同一事由對原告作成一次記兩大過
    之懲處，並評鑑為不適服現役，暨由被告對原告以不適服現
    役核定退伍，當屬違法。
  (四)第八軍團所召開人評會及再審議人評會認為原告偶爾有飲酒
    且每周朝會身上還殘留酒味，根本是子虛烏有，並無任何事
    證。原告過去亦從未有因飲酒每周朝會時身上仍有殘留酒味
    而遭受第八軍團懲處或糾正之紀錄存在，該人評會豈能在無
    任何事證之情形下逕為認定，作為評定原告為不適服現役之
    依據；另該人評會指稱原告最近有關眷村園籬拆建工作，一
    直沒有將錢結報給廠商，造成廠商陳抗，此並非事實，亦無
    提出事證；又第八軍團所列管之眷村中並無台南新村此一眷
    村，人評會憑空編造有台南新村之眷村空地長期承租給候選
    人，並指摘原告對此不知情為對工作掌握不確實，實不無欲
    加之罪，何患無謂之嫌，又原告於擔任第八軍團軍眷服務組
    組長期間，對於選舉期間避免列管眷村空地遭候選人樹立看
    板、旗幟影響行政中立，均有命組員部屬以第八軍團電話紀
    錄下達下級輔支單位要求加強巡管，實已善盡職守，且砲校
    本於第八軍團之下級輔支單位，乃受命於第八軍團進行眷村
    空地巡管作業，若有眷村空地遭到候選人違法占用，本即應
    由下級輔支單位主動處理並將其情形向上反映呈報與第八軍
    團，故豈能以本來即受命於第八軍團負責眷村空地巡管作業
    之砲校，發現並反映眷村空地有遭候選人占用情事，而以此
    認為原告之工作掌握不確實，況且原告在第八軍團擔任軍眷
    服務組組長工作期間，多次因工作表現優良而受獎勵，然現
    今被告為達將原告核定不適服現役退伍之目的，竟一概抹煞
    原告過去之工作表現為優良，反稱原告對於工作掌握不確實
    有所疏失，自有違誤。又原告一時失慮酒後駕車自有未妥，
    但肇事後已積極與林智文達成和解，整體事件亦並未披露於
    媒體，原告亦以此為戒而未敢再疏於注意，故原告何有在命
    令貫徹、團體榮譽及部隊風紀維護上有重大負面影響；然人
    評會卻以無具體事證且與事實不符之原因為基礎，決議評定
    原告為不適服現役，被告未能詳為審查，卻以第八軍團之人
    評會認定原告不適服現役之理由具體明確，而依該評議結果
    核定原告為不適服現役，自非無恣意裁量或裁量怠情之違法
    等情。並聲明求為判決原處分及訴願決定均撤銷。
三、被告則以：
  (一)原告於98年5月21日酒後駕車肇事，因刻意隱瞞其軍人身分
    ，規避軍法審判，第八軍團於實施人事查核時，獲知原告曾
    因酒駕肇事經高雄地檢署判緩起訴，乃於98年10月27日依上
    開規定召開懲處人評會，經與會委員投票決議記大過兩次處
    分。
  (二)第八軍團於99年3月26日陸八軍人字第0990002956號函請被
    告針對原告申覆要點處置概況適法性實施審認，經被告審查
    結果，發現人評會委員人員異動，未依法定程序簽請長官同
    意之作業瑕疵，被告為維護原告權益，於99年4月30日國陸
    人勤字第0990009205號令回覆第八軍團原告申覆要點適法性
    ，該單位復於99年6月22日以陸八軍人字第0990006109號令
    註銷原懲罰，並於99年8月4日重新召開懲處人評會，各委員
    依陸海空軍懲罰法施行細則第2條所列的各項因素綜合考量
    原告的過犯行為，經與會委員投票表決，超過2分之1票數決
    議記大過兩次處分。
  (三)第八軍團依其權責，對原告酒後駕車肇事之行為，進行調查
    並據此召開懲處人評會，99年8月6日令核予原告記大過兩次
    處分，係屬其職權範圍應行之事項；而原告酒駕案件經判決
    後公告，第八軍團得逕行上網查詢，非原告所述，未按正常
    調查程序、懲罰不法或程序瑕疵等情；另原告所陳，懲處案
    經被告官兵權益保障委員會（下稱官兵權保會）認定有嚴重
    瑕疵，故第八軍團予以撤銷，原告於99年8月31日針對懲處
    案提出申訴，第八軍團亦於99年9月17日陸八軍監字第09900
    09458號令正式函覆原告，原告始於99年12月7日多次向官兵
    權保會提出申訴，經官兵權保會於99年12月22日國陸政紀字
    第0990006030號及100年2月10日國陸政紀字第1000000635號
    函覆原告因逾受理期限，故不予受理，故原告所述官兵權保
    會認為原處分有嚴重瑕疵乙節，顯有誤解，而處分命令亦依
    法完成送達，處分均依法辦理，並無訛誤。
  (四)依陸海空軍軍官士官服役條例第15條第5款規定:「因個人因
    素一次記大過兩次以上，經人事評審會考核不適服現役予以
    退伍」及國防部98年10月21日國人勤務字第0980014530號令
    修頒強化國軍志願役軍官、士官及士兵考核具體作法第6條
    第2款第2項考評權責：上校階軍官，為中將以上編階主官（
    管）；原告前係第八軍團上校組長，因酒駕肇事致記大過兩
    次處分，單位於99年9 月17日權責召開不適服現役人評會，
    原告依法出席參加外，並陳述事實及申辯，經委員投票決議
    核予原告不適服現役，審議結果依法送達原告簽收，原告於
    99年10月11日向第八軍團提出再審議申請，第八軍團於99年
    10月29日召開再審議不適服現役人評會，經投票結果仍決議
    原告不適服現役，再審議結果亦依法送達原告簽收。
  (五)人評會會議中，各委員針對原告個人平日生活考核、對任務
    賦予及工作態度、受懲處或事實發生所生影響、其他佐證事
    項等實施評鑑，咸認原告：「(1)平日在營區大致上均遵守規
    定，但偶爾還是有飲酒行為，甚至偶爾每週朝會身上還有酒
    味的情形。(2)最近有關眷村圍籬拆建工作，一直沒有將錢結
    報給廠商，造成廠商的陳抗事件；另近期台南新村的空地長
    期承租給候選人使用，違反部隊行政中立的規定，原告並不
    知情，是經由砲校反映始知上情，可見原告對工作的掌握並
    不確實。(3)原告身為高階幹部，應該對於各項法令規定知之
    甚悉，尤其是對酒駕肇事的懲處；其酒駕肇事，知法犯法，
    卻刻意隱瞞其軍人身分，避軍法審判，已無法樹立下級及部
    屬表率，在命令貫徹、團體榮譽及部隊軍紀維護整飭等方面
    皆有重大負面影響，已不適服現役，經綜合考評，委員決議
    應予以退伍。
  (六)原告從軍迄今近34年，所受軍、法紀教育匪淺，未料其為國
    軍重要及資深校級軍官幹部身分，理應對酒後不得駕車之禁
    令規範知之甚稔，更應遵守軍紀營規，為各級士官兵之表率
    。然其酒駕肇事後，卻刻意隱瞞軍人身分，規避軍法審判及
    相關行政處分，不僅損及軍譽，更嚴重影響其他用路人生命
    及財產安全。依考核具體作法之第貳條、目的：「因應國軍
    新一代兵力成軍……以個人之品德、性情、敬業精神為篩選
    標準，凡不符要求者，應予以汰除，以淨化國軍人員素質，
    提昇戰力之目的。」及依前揭陸海空軍軍官士官服役條例第
    15條第5款之規定，第八軍團各位委員依考核具體作法就個
    人平日生活考核、對任務賦予及工作態度、受懲處或事實發
    生所生影響、其他佐證事項實施綜合評鑑，並進行討論，咸
    認原告身為國軍重要幹部「知法犯法」，對各級領導幹部在
    宣導各種軍紀安全、規定事項時，形成嚴重負面與減分作用
    ，不僅對單位軍紀維護及命令貫徹成效影響甚大，不適服現
    役再審議人評會中，7位委員投票表決全數認為原告不宜再
    繼續服役，第八軍團決議不適服現役汰除，合於權責，依法
    並無違誤等語，資為抗辯。並聲明求為判決駁回原告之訴。
四、兩造之爭點：原處分核定原告不適服現役退伍，是否合法？
五、本院之判斷：
　(一)按「常備軍官、常備士官，有左列情形之一者，予以退伍：
    ……五、年度考績丙上以下或因個人因素一次受記大過二次
    以上，經人事評審會考核不適服現役者。」「本條例第15條
    所定退伍之處理程序，由相關單位或機關依下列規定造具退
    伍名冊，層報國防部或各司令部核定之：……四、依第4款
    、第5款或第6款規定退伍者，由所隸單位檢附相關資料辦理
    。」陸海空軍軍官士官服役條例第15條第5款及同條例施行
    細則第12條第1項第4款分別定有明文。次按國防部98年10月
    21日國人勤務字第0980014530號修頒之強化國軍志願役軍官
    士官及士兵考評具體作法(下稱系爭考評具體作法)第7點第1
    款規定：「各單位檢討不適服現役案件時，應於受懲處或事
    實發生30日內，依考評權責召開人評會，以記名投票方式，
    就下列事項，進行公平、公正之考評，經與會人員三分之二
    表決通過，簽請權責主官發布考評結果，並附記教示規定，
    送達當事人：(一)就個人近1年平日生活考核。(二)對任務賦予
    及工作態度。(三)受懲處或事實發生所生影響。(四)其他佐證事
    項。」
　(二)經查，原告因酒駕肇事，經第八軍團99年8月6日令核予2大
    過懲罰，並分別於99年9 月17日及99年10月29日召開人評會
    及再審議人評會，均經原告到場陳述意見後，與會人員咸認
    原告平日在營區大致上均能遵守規定，但偶爾還是有飲酒行
    為，甚至偶爾在每週朝會時，其身上還殘留酒味；且原告最
    近有關眷村圍籬拆建的工作，一直沒有將錢結報給廠商，造
    成廠商的陳抗事件，另近期台南新村的空地長期承租給候選
    人使用，違反部隊行政中立的規定，原告並不知情，而是經
    由砲校的反映始知上情，可見原告對工作的掌握並不確實，
    在工作表現上是有疏失的；又原告身為高階幹部，對於各項
    法令規定應知之甚悉，且防酒駕政令時刻在宣導，其酒駕肇
    事，知法犯法，已無法樹立下級及部屬表率，在命令貫徹、
    團體榮譽及部隊風紀維護整飭等各項均有重大負面影響等情
    事，已不適服現役，均依上開規定之就個人近1 年平日生活
    考核、對任務賦予及工作態度、受懲處或事實發生所生影響
    等事項，經綜合考評，決議應予退伍等情，此有人評會及再
    審議人評會會議紀錄在卷可稽。經審諸上開人評會議程序，
    符合首揭服役條例及系爭考評具體作法之規定，且認定其不
    適服現役之理由，具體明確，準此，被告據以審查，並依前
    述人評會決議結果，核定其不適服現役退伍，自100 年2 月
    1 日零時生效，於法並無不合。
六、原告雖主張被告依國軍軍風紀維護實施規定，將原告酒後駕
    車之行為視為陸海空軍懲罰法第8條第25款「其他有敗壞軍
    紀之行為者」，記大過兩次，惟國軍軍風紀維護實施規定乃
    未經法律授權之行政規則，有違法律保留原則；原告之酒後
    駕車肇事情節實屬輕微，第八軍團並未審酌酒駕情節輕重，
    及按陸海空軍懲罰法施行細則第2條所定各項因素進行評議
    討論，所召開之人評會根本徒具形式，顯見99年8月6日令核
    定原告記大過兩次及其99年9月17日陸八軍監字第099000945
    8號令對原告所為申訴處理，明確違反陸海空軍懲罰法第9條
    第1項及同法施行細則第2條、第3條之規定，被告未能詳為
    審查，卻以第八軍團之人評會認定原告不適服現役之理由具
    體明確，而依該評議結果核定原告為不適服現役，自非無恣
    意裁量或裁量怠情之違法云云。經查：
  (一)按「國軍軍紀維護實施規定」第13節有關酒後駕車懲處規定
    ，本屬陸海空軍懲罰法中懲戒罰裁量基準之宣示，而懲戒罰
    乃行政主體對於具有特定身分關係之人為維持其間之紀律，
    對違反其義務者所課加之處罰，與行政主體基於行政業務之
    達成，終止某一特定身分關係之處分，有所不同。上開懲戒
    罰裁量基準自也非是否終止軍人關係之判斷基準，尤其，是
    否「適服現役」所應強調者非限於個人是否適合擔任軍職之
    判斷，更應討論其擔任軍職對於軍方達成業務之必要性與影
    響性，準此，「國軍軍紀維護實施規定」第13節「酒後駕車
    懲處規定」容不符合法律保留原則、比例原則，然原處分依
    據為陸海空軍軍官士官服役條例第15條第5款，並非陸海空
    軍懲罰法，其懲罰基準是否違憲而應拒絕適用，基本上與原
    處分適法性之判斷並不相關。且依陸海空軍懲罰法所為不涉
    及基本軍人身分得喪變更之人事管理行為，原告如有不服，
    並非循行政訴訟程序救濟（司法院釋字第243號、第430號解
    釋參照），上開規定是否有違比例原則或法律保留原則，對
    據之作成之懲處處分而有不服，應循申訴等程序予以救濟，
    並非本件原處分（相當於退伍處分）適法與否所審究之對象
    。從而，原告主張國軍軍紀維護實施規定乃未經法律授權之
    行政規則，有違法律保留原則一節，於本件尚非得作為有利
    於原告之認定。
  (二)次按司法院釋字第491號解釋謂：「對於公務人員之免職處
    分既係限制憲法保障人民服公職之權利，自應踐行正當法律
    程序，諸如作成處分應經機關內部組成立場公正之委員會決
    議，處分前並應給予受處分人陳述及申辯之機會，處分書應
    附記理由，並表明救濟方法、期間及受理機關等，設立相關
    制度予以保障。」並於解釋理由內例示闡明「立場公正」之
    意，謂委員會之組成如由機關首長指定者及票選產生者共同
    組成，則二者之人數比例應求相當，始符「立場公正」意涵
    。惟此項闡明僅是界定「立場公正」意涵之一種原則性例示
    ，非不容許機關考量特殊性質依其他方式組成立場公正之委
    員會，亦未指不依此例示辦理，其組成之委員會立場必然不
    公正。而軍人雖屬廣義之公務員，但負有作戰任務，對軍令
    有絕對服從之義務，與一般文官不同，且在軍令系統中特別
    重視上下階級服從之觀念，與民主票選制度不無扞格，因此
    在辦理軍人不適服現役予以退伍之事務時，即非不得參酌上
    開特異性，訂出符合軍令系統現況，且立場又不失公正之委
    員會予以評議，以兼顧軍人個人權益與國家安全。有關陸海
    空軍軍官士官服役條例第15條第5款所規定之不適服現役評
    審程序，國防部於89年8月31日頒訂系爭考評具體作法，其
    後迭經增修，原處分作成時第7條（即98年10月21日頒修者
    ）明定，人評會委員由權責長官指定適當階級及專業人員5
    至11人組成，並指定1人為主席，其組成需考慮各委員與受
    考人之職務倫理，原服務單位主官（管）及相關人員均應列
    席參加各級人評會，並給予當事人陳述意見之機會，第8條
    規定，受考人對考評結果不服者，得以書面申請再審議；當
    事人對於國防部或各司令部核定退伍結果不服時，得提起訴
    願。此在軍方體系下，應可謂已具正當法律程序之要件，而
    與上開司法院釋字第491號解釋意旨無違，如人評會之委員
    組成及程序均已符合上開規定，即可認立場公正委員會已踐
    行正當程序。
  (三)經查，原告因前開違紀情事記大過2次，第八軍團於99年9月
    17日依權責召開不適服現役人事評審會，原告依法出席參加
    外，並陳述事實及申辯，經委員投票決議核予原告不適服現
    役，審議結果依法送達原告簽收，原告於99年10月11日向第
    八軍團提出再審議申請，第八軍團於99年10月29日召開再審
    議不適服現役人評會，與會人員咸認原告身為高階幹部，應
    該對於各項法令規定應知之甚悉，尤其是對酒駕肇事的懲處
    ；其酒駕肇事，知法犯法，卻刻意隱瞞其軍人身分，規避軍
    法審判，已無法樹立下級及部屬表率，在命令貫徹、團體榮
    譽及部隊軍紀維護整飭等方面皆有重大負面影響，已不適服
    現役，經投票結果仍決議原告不適服現役，再審議結果亦依
    法送達原告簽收，此有第八軍團99年10月5 日令及其送達證
    書、99年9 月17日會議記錄（會議紀錄誤載為18日）、表決
    單、99年10月29日再審議人評會會議記錄、表決單、99年11
    月12日陸八軍人字第0990 011386 號令及其送達證書等件在
    卷可參( 見被告答辯所附案卷第90-133頁) 。核此人評會委
    員組成及踐行之程序符合系爭考核具體作法，組織及程序均
    已完備；且觀諸上開會議記錄及表決單所示，人評會議所參
    酌之資料及發言內容，均係針對原告是否適現役而為審查，
    基礎事實並無錯誤，且不曾有與本件事項無關之考量。是故
    ，該人評會以軍方嚴禁酒後駕車，原告仍明知故犯，如予留
    任，恐影響軍紀，後續效應堪慮，考核其不服現役，顯無判
    斷濫用或逾越之情事。被告據此作成原處分，於法並無不合
    。原告主張第八軍團所召開之人評會根本徒具形式，被告未
    能詳為審查，而依該評議結果核定原告為不適服現役，自非
    無恣意裁量或裁量怠情之違法等語，自非可採。
七、綜上所述，原告所訴均委無足採，被告以原告因酒駕肇事，
    經第八軍團以99年8月6日令核予兩大過懲罰，並於99年9月
    17日召開人評會決議原告不適服現役，並以99年10月5 日令
    將考評結果通知原告，經原告申請再審議，第八軍團復於99
    年10月29日召開再審議人評會仍決議原告不適服現役，並呈
    報被告以原處分核定原告不適服現役退伍，自100 年2 月1
    日零時生效，於法並無違誤，訴願決定關於原處分部分予以
    駁回，亦無不合。原告仍執前詞，訴請撤銷，為無理由，應
    予駁回。至原告請求撤銷第八軍團99年8 月6 日令及99年10
    月5 日令部分，本院另以裁定裁判之，附此敘明。
八、據上論結，本件原告之訴為無理由，依行政訴訟法第98條第
    1 項前段，判決如主文。
中　　華　　民　　國　　100　 年　　11　　月　　3　　 日
　        　　　　　臺北高等行政法院第五庭
                              審判長法  官　徐瑞晃
                                    法  官　蕭忠仁
                                    法  官　陳姿岑
上為正本係照原本作成。
如不服本判決，應於送達後20日內，向本院提出上訴狀並表明上
訴理由，如於本判決宣示後送達前提起上訴者，應於判決送達後
20日內補提上訴理由書（須按他造人數附繕本）。
中　　華　　民　　國　　100　 年　　11　　月　　3　　 日
          　　　　　　      　　　  書記官  李依穎